臺灣彰化地方法院民事判決
110年度家財訴字第14號
原      告  楊政翰  

訴訟代理人  劉順寬律師
被      告  黃姿蓉  

訴訟代理人  簡詩展律師
            蕭博仁律師
上列當事人間請求夫妻剩餘財產分配事件，本院於民國111年10
月13日言詞辯論終結，判決如下：
    主      文
原告之訴及假執行之聲請均駁回。
訴訟費用由原告負擔。
    事實及理由
一、原告起訴主張略以：
(一)按民法第1005條、第1030條之1第1項及第1030之4第1項之規
    定，及參照上開條文之立法意旨，在於使夫妻雙方於婚姻關
    係存續中所累積之資產，於婚姻關係消滅而雙方無法協議財
    產之分配時，由雙方平均取得，以達男女平權，俾免一方於
    婚姻關係消滅時立於不平等之財產地位。又所謂「雙方剩餘
    財產之差額，應平均分配」，係指夫妻所取得而現存之婚後
    財產，扣除婚姻關係存續中所負債務及因繼承或其他無償取
    得之財產，計算出夫妻各自之剩餘財產，再比較其剩餘財產
    之多寡，算定其差額，剩餘財產較少之一方得向剩餘財產較
    多之一方，請求分配差額之二分之一。本件兩造於民國101
    年1月20日結婚，嗣於110年1月25日經法院和解離婚，關於
    計算剩餘財產分配基準時點則以本院109年度婚字第158號離
    婚事件起訴日即109年8月5日為基準日。
(二)原告主張原告之剩餘財產如下：
　1.原告之婚前財產：合計新臺幣（下同）46,995元。
 (1)花旗銀行：156元。
 (2)合作金庫商業銀行光復分行：666元。
 (3)華南銀行：790元。
 (4)郵局：45,383元。
  2.原告之婚後財產：合計1,016,270元。
 (1)華南銀行：587元。
 (2)溪湖鎮農會：37,069元。
 (3)郵局：65,026元。
 (4)合作金庫商業銀行光復分行：80,795元。
 (5)埤頭鄉農會：207,793元。
 (6)溪湖鎮農會：625,000元。
  3.原告婚姻關係存續所負債務（即以起訴時之109年8月5日為
    基準日前之債務餘額）：1,000,000元。
  4.原告之剩餘財產：1,016,270－46,995－1,000,000元＝－30,725
    （無剩餘財產）。　　　
(三)被告之剩餘財產如下：　
　1.被告之婚前財產：合計164,682元。
 (1)彰化商業銀行高雄分行：17元。
 (2)郵局：111元。
 (3)合作金庫商業銀行十全分行：328元。
 (4)華南銀行：971元。
 (5)兆豐國際商業銀行：163,255元
  2.被告之婚後財產：合計124,864元。
 (1)彰化銀行溪湖分行：198元。
 (2)華南銀行：971元。
 (3)郵局：1206元。
 (4)兆豐國際商業銀行：37,804元。
 (5)合作金庫商業銀行十全分行：84,585元。
 (6)元大商業銀行：美金3.39元（約新臺幣100元）。　　
  3.原告從被告提領金額的密集程度及款項，發現越靠近離婚之
    日，被告存款中有越多的提領存款與轉帳情形，從這些跡象
    可合理推測被告在脫產，故被告為減少原告對於剩餘財產之
    分配，而於法定財產制關係消滅（即以起訴時之109年8月5
    日為基準日）前5年內處分之婚後財產，應將該財產追加計
    算，視為現存之婚後財產（民法第1030條之3第1項規定參照
    ）：如原告於本院111年10月13日言詞辯論程序所提家事陳
    報狀附表所示之金額合計3,924,028元(見本院卷二第276至2
    77頁)。
  4.被告之剩餘財產：124,864元－164,682元＋3,924,028元＝3,88
    4,210元。
(四)綜上，兩造剩餘財產差額之一半即被告應給付原告之金額：
    3,884,210元－0元之二分之一＝1,942,105元。　　
(五)並聲明：1.被告應給付原告3,000,000元，並自起訴狀繕本
    送達之翌日（即110年7月20日）起至清償日止，按年息百分
    之5計算之利息。2.前項判決請准供擔保宣告假執行。3.訴
    訟費用由被告負擔。
二、被告答辯略以：
(一)兩造於101年1月20日結婚，嗣於110年1月25日經法院和解離
    婚，關於計算剩餘財產分配基準時點則以本院109年度婚字
    第158號離婚事件起訴日即109年8月5日為基準日。
(二)被告之婚前財產為164,682元，婚後財產為124,864元，此數
    額小於被告婚前財產總額，故被告並無剩餘財產，另針對原
    告主張依照民法1030條之3第1項追加計算3,924,028元之部
    分，認為金融機構交易濃縮的記載不代表實際支出，郵局部
    分是存入而非支出，被告否認有減少剩餘財產差額分配之意
    圖，故被告婚後財產應以0元計算。
(三)原告之婚前財產為46,995元，婚後財產為1,016,270元；原
    告婚姻關係存續所負債務為1,000,000元。故原告之剩餘財
    產為1,016,270－46,995－1,000,000元＝－30,725元（無剩餘財
    產）。　　
(四)並聲明：1.原告之訴駁回。2.若受不利益判決，願供擔保請
    准宣告免為假執行。3.訴訟費用由原告負擔。
三、兩造爭執與不爭執之事項：
(一)本件不爭執事項為：
　  兩造婚前及婚後財產如原告於111年10月3日本院言詞辯論程
    序所提家事陳報狀內容（其中原告債務更正為100萬元）：
　1.原告之婚前財產：合計46,995元。
  2.原告之婚後財產：合計1,016,270元。
  3.原告婚姻關係存續所負債務（即以起訴時之109年8月5日為
    基準日前之債務餘額）：1,000,000元。
　4.被告之婚前財產：合計164,682元。
  5.被告之婚後財產：合計124,864元。
(二)本件爭執事項為：
  1.依照民法第1030條之3第1項規定，被告是否需將5年內如原
    告上開書狀附表所記載合計3,924,028元追加計算入被告剩
    餘財產內？
  2.原告主張被告應給付剩餘財產是否有理由？　　
四、本院之判斷：
(一)按夫妻未以契約訂立夫妻財產制者，除本法另有規定外，以
    法定財產制為其夫妻財產制。又夫或妻之財產分為婚前財產
    與婚後財產，由夫妻各自所有。不能證明為婚前或婚後財產
    者，推定為婚後財產；不能證明為夫或妻所有之財產，推定
    為夫妻共有。法定財產關係消滅時，夫或妻現存之婚後財產
    ，扣除婚姻關係存續中所負債務後，如有剩餘，其雙方剩餘
    財產之差額，應平均分配。但因繼承或其他無償取得之財產
    及慰撫金不在此限。民法第1005條、第1017條第1項、第103
    0條之1第1項分別定有明文。次按夫妻現存之婚後財產，其
    價值計算以法定財產制關係消滅時為準，但夫妻因判決而離
    婚者，以起訴時為準，民法第1030條之4定有明文。條文雖
    僅就婚後財產價值計算之時點而為規定，惟依立法院審查會
    之理由認為：「夫妻因判決而離婚時，其婚後財產範圍及計
    算基準，例外以起訴時為準，以期明確」，由此立法理由可
    推知，本條規定非僅限於婚後財產價值之計算基準而已，尚
    包括婚後財產範圍之計算時點。而剩餘財產之計算方法為：
    婚後財產－婚後負債－因繼承取得之財產－因無償取得之財產－
    慰撫金＝各自之剩餘財產（負數以零計算）；（剩餘財產多
    者－剩餘財產較少者）÷2＝平均分配額（剩餘財產少者得向多
    者請求剩餘財產分配之數額）。末按夫或妻為減少他方對於
    剩餘財產之分配，而於法定財產制關係消滅前五年內處分其
    婚後財產者，應將該財產追加計算，視為現存之婚後財產，
    民法第1030條之3第1項前段定有明文。而該規定之適用，除
    客觀上須有「5年內處分其婚後財產」之行為外，尚須主觀
    上有「故意侵害他方配偶剩餘財產分配請求權」之主觀要素
    始足當之。
(二)經查，兩造於101年1月20日結婚，於婚姻關係存續中未以契
    約訂立夫妻財產制，嗣原告於109年8月5日提起本院109年度
    婚字第158號離婚案件訴請離婚等情，為兩造所不爭執，且
    經本院調閱本院109年度婚字第158號民事案件卷宗查閱無訛
    ，並有本院收狀章可佐，是本件應適用法定財產制，且應以
    原告於離婚判決起訴時即109年8月5日為計算剩餘財產範圍
    及價值之時點。故兩造婚後財產計算之範圍應自101年1月20
    日起至109年8月5日止。
(三)又兩造之婚前及婚後財產，如前開不爭執事項所列，是原告
    之婚前財產為46,995元，婚後財產為1,016,270元；原告婚
    姻關係存續所負債務為1,000,000元。故原告之剩餘財產為1
    ,016,270－46,995－1,000,000元＝－30,725元（無剩餘財產）
    ；被告之婚前財產為164,682元，婚後財產為124,864元。故
    原告之剩餘財產為124,864－164,682＝－39,818元（無剩餘財
    產）。是兩造於基準時點均無剩餘財產。
(四)又按當事人主張有利於己之事實者，就其事實有舉證之責任
    ，民事訴訟法第277條前段定有明文，該規定依家事事件法
    第51條規定，於家事訴訟事件亦有準用。本件原告雖主張被
    告為減少原告對於剩餘財產之分配，而於法定財產制關係消
    滅前5年內處分之婚後財產3,924,028元，依民法第1030條之
    3第1項之規定，應追加入被告之婚後財產計算等語，惟就此
    部分原告並未提出任何具體事證，以證明被告有故意侵害原
    告剩餘財產分配請求權之主觀意圖，僅空言指摘被告於越靠
    近離婚之日，有越多的提領存款與轉帳情形，進而推測被告
    係在脫產等語，原告未能舉出具體事證以實其說，是本院認
    原告此部分之主張自不可採。
(五)從而，兩造於基準時點均無剩餘財產，原告自無可請求分配
    之夫妻婚後剩餘財產差額存在，故其依民法第1030條之1第1
    項規定，請求被告給付夫妻剩餘財產差額3,000,000元，及
    自110年7月20日起至清償日止，按年息百分之5計算之利息
    ，為無理由，應予駁回。又原告訴請夫妻剩餘財產分配之請
    求既經駁回，則其陳明願供擔保，聲請宣告假執行部分，即
    失所附麗，而於法無據，亦應併予駁回。爰判決如主文所示
    。
五、兩造其餘訴訟資料及攻擊防禦方法及舉證，經本院審酌後，
    認與判決結果尚不生影響，無逐一論述之必要，附此敘明。
六、訴訟費用負擔之依據：家事事件法第51條、民事訴訟法第78
    條。
中　　華　　民　　國　　111 　年　　11　　月　　10　　日
                   家事法庭     法  官　陳明照
以上正本係照原本作成。　　　　　　　　　 
如對本判決上訴，須於判決送達後20日內向本院提出上訴書狀（
須附繕本）。如委任律師提起上訴者，應一併繳納上訴審裁判費
。
中　　華　　民　　國　　111 　年　　11　　月　　10　　日
                                書記官  吳曉玟